【裁判字號】    91,訴,332
【裁判日期】    920715
【裁判案由】    偽造文書等
【裁判全文】
臺灣臺北地方法院刑事判決                          九十一年度訴字第三三二號
    公  訴  人  臺灣臺北地方法院檢察署檢察官
    被      告  戊○○
                丁○○
    共      同
    選任辯護人  徐原本律師
右列被告因偽造文書等案件，經檢察官聲請以簡易判決處刑（八十九年度偵續字第四
三九號），本院認不宜，改依通常程序審理，判決如左：
    主  文
戊○○連續行使偽造私文書，足以生損害於他人，處有期徒刑柒月。
丁○○無罪。
    事  實
一、戊○○於民國八十六年五月二十五日起，自任會首召集民間互助會，邀請己○○○、黃信南（實際上由其父丙○○代理）、吳李媛、乙○○等人參加，會員連會
    首計四十七人，期間自八十六年五月二十五日至八十八年十一月二十五日止，每
    會會款新台幣（下同）二萬元，採標金由會款扣除之方式（即俗稱內標），已得
    標之死會會員除每月應繳金額為前揭固定金額，活會會員則繳交扣除當月得標利
    息後之餘額，於單月五日、二十五日及雙月十五日，在台北市○○街五十四巷三
    十五號開標。嗣戊○○因財務困難，竟意圖為自己不法之所有，基於概括犯意，
    連續於前揭互助會尚未結束前之八十六年七月五日至八十八年九月二十五日（扣
    除八十六年五月二十五由第二十七會會員得標、八十六年六月十五日由第十八會
    會員得標，八十八年十月十五日由乙○○得標，嗣後未再開標之期間）之開標時
    間內（單月五日、二十五日及雙月十五日）某二日，在上址，未經同意或授權，
    分別冒用己○○○、黃信南之名義，在標單上填寫不詳標息之金額以偽造標單後
    ，持之出標行使而得標，使被冒標之己○○○、黃信南及吳李媛、乙○○等各活
    會會員均陷於錯誤，而分別交付會款二萬元扣除上開不詳標息之款項予戊○○，
    足以生損害於被冒標之己○○○、黃信南及吳李媛、乙○○等各活會會員。迨八
    十八年十月十五開標後，戊○○即行停標，被冒標之己○○○、黃信南及吳李媛
    、乙○○等其他活會會員始知受騙。
二、案經己○○○、黃信南、吳李媛、乙○○訴由台灣台北地方法院檢察署檢察官偵
    查聲請簡易判決處刑，本院改依通常程序審理。
    理  由
壹、被告戊○○部分：
一、訊據被告戊○○固不否認其招集前開互助會主持開標事宜，且以己○○○、黃信
    南之名義，於前揭時、地填寫標單出標而得標，並向活會會員收取會款之事實；
    惟否認有何詐欺及行使偽造準私文書之犯行，辯稱：係己○○○及黃信南之父丙○○借其標會，其並未冒標云云。經查，被告於本院審理時陳稱：八十八年十月
    十五日係由乙○○標到，活會尚有吳李媛、乙○○各一會等語（見本院九十一年
    五月七日筆錄）；然己○○○、黃信南、吳李媛、乙○○各一會均屬活會乙節，
    業據其等陳明在卷；證人己○○○於偵查中及本院審理時陳稱：前開互助會其參
    加二會，即第七會「秀鳳」、第五會「阿雪」，「阿雪」這一會係因阿雪（指林
    麗雪）急需用錢，其借阿雪錢，阿雪將此會讓給其，所以其有二會，此事被告也
    知道，其中一會借被告標，故其名下還有一會活會且未借予被告標，八十八年十
    月十五日被告叫其提早到場標會，其以為只有自己與甲○○（即代表乙○○之二
    會）二人，後來丙○○（即代表黃信南之一會）要來標，其等告訴他已經標完了
    ，當天其有繳會錢等語（見他卷第二十一頁、偵續卷第三十頁背面、本院九十一
    年六月六日筆錄），核與證人林麗雪於偵查中證稱：己○○○借其名義跟會，其
    沒有標會，也沒給過會錢，其有同意己○○○等語（見偵續卷第三十二頁背面）
    之情節相符；證人丙○○於偵查中及本院審理時亦陳稱：前開互助會其與其子黃
    意民、黃信南名義各參加一會，即第三十五會「黃億明」、第三十六會「丙○○
    」、第三十七會「信男」，已標得二會，故其尚有黃信南名義一會活會且未借被
    告標，會單係載一點開標，其於八十八年十月十五日中午十二時四十五分到現場
    欲標會，但被告說已經開標了，其之前得標後曾借錢給被告，但沒有借被告標會
    等語（見偵卷第六、七頁、偵續卷第三十三頁、本院九十一年六月六日筆錄）；
    證人甲○○於偵查中及本院審理時則證稱：前開互助會其夫乙○○名義參加二會
    ，即第十一會「陳火松」、第十二會「陳火松」，均係活會，原本是一點開標，
    被告說只剩其與己○○○，叫其十二點半去標會，其於八十八年十月十五日中午
    前往標會，有標到，丙○○一點去標會，被告說已經標完了，當天其得標未繳會
    錢，己○○○有繳會錢等語（見偵續卷第三十一頁、本院九十一年六月六日筆錄
    ）；而吳李媛於八十八年十月十五日係委託被告出標，未到現場標會，嗣後被告
    向其表示未標到等情，亦據證人吳李媛於偵查中陳明在卷（見偵續卷第三十一頁
    背面、三十二頁）；足見八十八年十月十五日中午己○○○、甲○○確前往被告
    南之會借其標云云，惟其先於第一次偵查中供稱：「（問：舊會還有幾個活會？
    ）就是告我的這些人」（即指黃信南、乙○○、吳李媛《當日庭訊係其夫吳滄賢
    到庭》、己○○○，見他卷第十七頁），嗣改稱：活會有三個，甲○○（乙○○
    的名義）、陳火松（指乙○○）、阿暖（指吳李媛），十月是甲○○得標（見偵
    續卷第二十頁背面），八十八年十月十五日甲○○與己○○○沒有到其住處標會
    （見偵續卷第三十一頁），十月份沒有標會（見偵續卷第四十一頁），於本院審
    理時則稱：八十八年十月十五日係由乙○○標到，活會尚有吳李媛、乙○○各一
    會，己○○○是第七會「秀鳳」的會借其標（見本院九十一年五月七日筆錄），
    己○○○二會都借其標，八十八年十月十五日當天甲○○、吳李媛有來標會，己○○○、丙○○都沒有來標會（見本院九十一年六月六日筆錄），關於八十八年
    十月十五日止活會尚有幾個、當日有無開標、甲○○有無前往被告住處標會等節
    ，前後供述不一，其上開所辯要難採信，應以前揭證人己○○○等人所述八十八
    年十月十五日中午己○○○、甲○○確前往被告住處標會，丙○○亦隨後欲前往
    標會惟已結束等情，較為可採。又倘己○○○與丙○○均已將活會借予被告標，
    豈有當日仍前往標會之理？足見其二人所述各尚有一活會且未借被告標等語，堪
    予採信，從而，迄八十八年十月十五日由乙○○得標止，僅剩二次開標時間（八
    十八年十一月五日、二十五日）即結束此合會，被告自承尚有吳李媛、乙○○各
    一會活會，然實際上竟仍有己○○○、丙○○、吳李媛、乙○○各一會尚未得標
    ，足見證人己○○○、丙○○所述其二人遭被告冒標等語，應可採信，被告所辯
    己○○○、丙○○借其標會云云，殊無足採。被告未得己○○○、丙○○（及黃
    信南）同意，冒用己○○○、黃信南名義，在標單上填寫不詳標息之金額以偽造
    標單後，持之出標行使而得標，使被冒標之己○○○、黃信南及吳李媛、乙○○
    等各活會會員誤以為有人標取該會，而陷於錯誤，繳納會款，核屬詐術之施用無
    訛，亦足徵被告確有詐得會款之不法所有意圖，且自足生損害於被冒標之己○○○、黃信南及吳李媛、乙○○等各活會會員。此外，並有互助會名單影本一紙附
    卷可稽，被告上開所辯顯係卸責之詞，不足採信。本件事證明確，被告犯行堪予
    認定。
二、又上述被告出標之標單未扣案，雖不足證明被告有在該標單上署押之行為，但製
    作名義人，不以形式上表現於文書內為必要，倘依習慣或特約，諸如以言詞、動
    作、筆跡、內容、慣用語、特殊制作方式、專用信箋等方法，實質上使人得知係
    以他人名義所製作，足以表示一定用意之證明者，因已妨害該製作名義人之信用
    ，可生損害於該他人，依刑法第二百二十條第一項規定，該標單仍應論以準私文
    書（最高法院八十九年台上字第一三一九號判決參照），準此，上述被告出標之
    標單仍屬準私文書。是被告意圖為自己不法之所有，偽造他人名義製作之標單，
    並持以行使參加競標，得標後致使被冒標會員及其他活會會員陷於錯誤而繳交會
    款，其行為自足以生損害於被冒標會員及其他活會會員；核其所為係犯刑法第二
    百十六條、第二百二十條第一項、第二百十條之行使偽造私文書罪，及第三百三
    十九條第一項之詐欺取財罪。其偽造私文書之低度行為應為行使偽造私文書之高
    度行為所吸收，僅論以行使偽造私文書罪。又被告冒名標會詐取多人之財物，每
    次詐欺行為，均係侵害多數活會會員之法益，係以一行為觸犯數詐欺罪，屬同種
    想像競合犯，僅論一詐欺罪。至其先後多次行使偽造私文書及多次詐欺取財犯行
    ，時間緊接，犯罪構成要件相同，顯係基於概括犯意為之，均為連續犯，應論以
    一罪，並加重其刑。又被告所犯上開二罪即行使偽造私文書罪與詐欺取財罪間，
    具方法結果之牽連犯關係，應依牽連犯之規定，從一重之行使偽造私文書罪處斷
    。爰審酌被告品行、犯罪動機、目的、手段、所生危害及犯罪後否認犯行之態度
    ，且尚未與被害人達成民事和解等一切情狀，量處如主文所示之刑。至被告所偽
    造之標單並未扣案，於開標後已滅失而不存在，復無其它積極證據足以證明尚屬
    存在，爰不另為沒收之宣告，併此敘明。
三、公訴意旨另以：被告戊○○明知自己之財務狀況已陷於週轉不靈，竟於八十八年
    四月五日，再自任會首，邀集甲○○、吳李媛、陳邱金里、己○○○、丙○○等
    人（含會首戊○○共四十二會）參加其位於台北市○○街五十四巷三十五號處所
    召集互助會（每會會金二萬元，並於每雙月五、十五日；單月十五日在上址開標
    ，原擬至九十年六月二十五日止結束），致使甲○○、吳李媛、陳邱金里、己○○○、丙○○等人，不疑有他，參加該互助會，並按時繳付會款，嗣於八十八年
    十月十五日在沒有任何會員倒會之情況下，戊○○竟然宣稱該互助會倒會而無法
    給付會款，因認被告涉犯刑法第三百三十九條第一項之詐欺取財罪嫌。按刑法第
    三百三十九條第一項詐欺罪之成立，以意圖為自己或第三人不法所有，以詐術使
    人將本人或第三人之物交付為要件，所謂以詐術使人交付，必須被詐欺人因其詐
    術而陷於錯誤，若其所用方法，不能認為詐術，亦不致使人陷於錯誤，即不構成
    該罪；又按邀集民間互助會動機多端，然會首須款週轉而起會為必然現象，殊難
    以需款週轉而推定其起會之初即具不法所有意圖，且互助會係民間行之已久之經
    濟活動，會首會員間多為親戚或熟識之朋友，會員經會首邀約參與互助會，恒以
    會首之信用程度為考量之基礎，除非另有積極事證足證會首以不法手段誤導會員
    對債信風險之判斷，否則尚不能因事後該會首無法給付會款，而推論會首於起會
    之初即具不法所有意圖。本件被告於八十八年四月五日召集此部分之互助會後，
    至八十八年十月間始停會，而被告於停會前之合會尚順利進行半年之久等情，業
    據被告供明在卷，衡情苟被告於起會之初，即有詐騙會款之不法意圖，則其於標
    取會款後，既已得財，豈有使合會順利進行半年之理？足見被告等於起會之初並
    無詐騙會員之意，此部份之事實純屬民事債務不履行範疇，而與刑法上之詐欺取
    財罪無涉。此外，復查無其他積極證據足認被告確有詐欺取財犯行，此部分不能
    證明被告犯罪，然公訴人認此部分與前開論罪科刑部分有連續犯之裁判上一罪關
    係，爰不另為無罪之諭知，附此敘明。
貳、被告丁○○部分：
一、公訴意旨略以：被告丁○○與戊○○係夫妻，被告戊○○以丁○○在大陸經商需
    要資金為由，而由被告戊○○自任會首，招集前揭八十六年五月二十五日及八十
    八年四月五日起會之互助會，被告丁○○亦與戊○○共同犯罪，因認被告丁○○
    亦涉犯刑法第二百十六條、第二百二十條第一項、第二百十條之行使偽造私文書
    罪，及第三百三十九條第一項之詐欺取財罪嫌。
二、按犯罪事實應依證據認定之，無證據不得推定其犯罪事實；且不能證明被告犯罪
    者，應諭知無罪之判決，刑事訴訟法第一百五十四條、第三百零一條第一項分別
    定有明文。又認定不利於被告之事實，需依積極證據，茍積極證據不足為不利於
    被告事實之認定時，即應為有利於被告之認定，更不必有何有利之證據（最高法
    院三十年上字第八一六號判例參照）。
三、本件公訴人認被告丁○○涉有右揭罪嫌，無非以被告丁○○於上述二互助會均列
    名會員；且告訴人乙○○於偵查時陳稱：被告丁○○有向伊收過會錢；而告訴人
    甲○○則指陳：被告丁○○曾於開標時，在旁觀看等語，參以被告丁○○、戊○○係夫妻，上開二會係其二人共同召集至為明顯，為其主要論據。
四、訊據被告丁○○堅決否認有何右揭犯行，辯稱：其常常在大陸，戊○○標會的事
    其從沒有去管過，之後才知到戊○○發生前開情事，並無詐欺、偽造文書之行為
    等語。經查：上述二互助會均係被告戊○○所招集及收取會款，非被告丁○○所
    招集，丁○○名義之會係被告戊○○以其夫名義所參加等情，業據被告戊○○陳
    明在卷；證人乙○○、甲○○夫妻雖陳稱被告丁○○開標時在場，收過會錢，惟
    均無法明確指出被告丁○○究係何給次開標在場、何時間收過會錢，而證人己○○○於本院審理時證稱：丁○○未向其收過會錢，其去標會時都沒有看到丁○○
    ，是後來發生事情才認識的等語（見本院九十一年六月六日筆錄），證人丙○○
    於本院審理時則證稱：其去參加標會時只看過丁○○一次等語（見同上筆錄）；
    上述二互助會既均係被告戊○○所招集負責，非被告丁○○所招集，已據被告戊○○陳明在卷，並有載有「會首戊○○」之互助會單二紙附卷可稽，縱被告戊○○係以被告丁○○在大陸經商需要資金為由招集合會，並以被告丁○○名義參加
    合會，被告丁○○曾於開標時在場，曾協助被告戊○○收取會錢，亦係夫妻間常
    有之事，尚難憑此推論被告丁○○確實知悉被告戊○○於八十六年五月二十五日
    起會之合會中冒標詐欺活會會員而與被告戊○○共同犯罪，況被告戊○○於八十
    八年四月五日起會之合會既無詐欺犯行，已如前述，遑論被告丁○○有何詐欺犯
    行。此外，復查無其他積極證據足認被告丁○○有何詐欺及偽造文書犯行，既不
    能證明被告丁○○犯罪，依首揭說明，自應為被告丁○○無罪之諭知。
據上論斷，應依刑事訴訟法第四百五十二條、第二百九十九條第一項前段、第三百零
一條第一項，刑法第五十六條、第二百十六條、第二百十條、第二百二十條第一項、
第三百三十九條第一項、第五十五條，罰金罰鍰提高標準條例第一條前段，判決如主
文。
本案經檢察官黃立維到庭執行職務。
中      華      民      國    九十二    年      七      月     十五     日
                                    臺灣臺北地方法院刑事第七庭
                                        法  官  蕭  清  清
右正本證明與原本無異。
如不服本判決，應於判決送達後十日內向本院提出上訴狀（應抄附繕本）。告訴人或
被害人如對於本判決不服者，應具備理由請求檢察官上訴，其上訴期間之計算係以檢
察官收受判決正本之日期為準。
                                        書記官  劉  麗  英
中      華      民      國  九十二      年      七      月    十八      日
附錄本案論罪科刑法條全文
刑法第三百三十九條第一項：
意圖為自己或第三人不法之所有，以詐術使人將本人或第三人之物交付者，處五年以
下有期徒刑、拘役或科或併科一千元以下罰金。
刑法第二百十六條：
行使第二百十條至第二百十五條之文書者，依偽造、變造文書或登載不實事項或使登
載不實事項之規定處斷。
刑法第二百十條：
偽造、變造私文書，足以生損害於公眾或他人者，處五年以下有期徒刑。
刑法第二百二十條第一項：
在紙上或物品上之文字、符號、圖畫、照像，依習慣或特約，足以為表示其用意之證
明者，關於本章及本章以外各罪，以文書論。


司法院資訊處製作；財團法人民間司法改革基金會備份。
